臺灣高等法院刑事判決　　　　　　　　95年度選上訴字第53號
上　訴　人　臺灣宜蘭地方法院檢察署檢察官
上　訴　人
即　被　告　乙○○
選任辯護人　高明德律師
　　　　　　李淵聯律師
上　訴　人
即　被　告　丙○○
選任辯護人　曾文杞律師
上　訴　人
即　被　告　丁○○
選任辯護人　李秋銘律師
　　　　　　黃金亮律師
上　訴　人
即　被　告　己○○
選任辯護人　李秋銘律師
　　　　　　黃金亮律師
上　訴　人
即　被　告　戊○○
選任辯護人　曾文杞律師
上列上訴人因被告等違反選舉罷免法等案件，不服臺灣宜蘭地方
法院94年度選訴字第7號，中華民國95年6月13日第一審判決（起
訴案號：臺灣宜蘭地方法院檢察署94年度選偵字第3號），提起
上訴，本院判決如下：
    主  文
原判決關於被告乙○○、丙○○、丁○○、己○○、及戊○○部
分，均撤銷。
乙○○共同連續對於有投票權之人，交付賄賂，而約其投票權為
一定之行使，處有期徒刑陸月，如易科罰金，以佰元折算壹日
。褫奪公權年。扣案風騰牌ＦＴ—九三一Ａ型十四吋直立式電
扇伍具，均沒收之。
丙○○、丁○○共同連續對於有投票權之人，交付賄賂，而約其
投票權為一定之行使，各處有期徒刑肆月，如易科罰金，以佰
元折算壹日。均褫奪公權貳年。扣案風騰牌ＦＴ—九三一Ａ型十
四吋直立式電扇伍具，均沒收之。均緩刑貳年。
己○○共同連續對於有投票權之人，交付賄賂，而約其投票權為
一定之行使，處有期徒刑月，如易科罰金，以佰元折算壹日
。褫奪公權貳年。扣案風騰牌ＦＴ—九三一Ａ型十四吋直立式電
扇伍具，均沒收之；又有投票權之人，收受賄賂，而許其投票權
為一定之行使，處有期徒刑貳月，如易科罰金，以佰元折算壹
日。褫奪公權壹年。扣案風騰牌ＦＴ—九三一Ａ型十四吋直立式
電扇壹具沒收之。應執行有期徒刑肆月，如易科罰金，以佰元
折算壹日。褫奪公權貳年。扣案風騰牌ＦＴ—九三一Ａ型十四吋
直立式電扇陸具，均沒收之。緩刑貳年。
戊○○有投票權之人，收受賄賂，而許其投票權為一定之行使，
處有期徒刑貳月，如易科罰金，以佰元折算壹日。褫奪公權壹
年。扣案風騰牌ＦＴ—九三一Ａ型十四吋直立式電扇壹具沒收之
。
    事  實
一、乙○○為現任宜蘭縣第十五屆縣議員，亦係宜蘭縣第十六屆
　　縣議員選舉第六選區登記參選人；丙○○為乙○○之女，擔
    任址設宜蘭縣羅東鎮○○路○段五０六號「私立常春藤技藝
    短期補習班」（下稱常春藤補習班）實際負責人；丁○○為
    乙○○縣議員服務處之助理，己○○則擔任乙○○之司機。
二、乙○○、丙○○及丁○○均因圖求乙○○得以順利連任宜蘭
    縣第十六屆縣議員，竟共同基於對有投票權之人交付賄賂而
    約其為投票權一定行使之概括犯意聯絡及行為分擔，由丁○○於民國九十四年五月十一日，以常春藤補習班之名義，向
    址設宜蘭縣羅東鎮○○○街五號「源昌超級商店」（下稱源
    昌商店）不知情之負責人張慶杉，以每具新臺幣（下同）三
    百四十元之價格訂購偉昕企業有限公司（下稱偉昕公司）所
    製造之風騰牌ＦＴ—九三一Ａ型十四吋直立式電扇（下稱系
    爭電扇）一百具，貨款含稅總計為三萬四千零二十元，並指
    定將系爭電扇一百具送至常春藤補習班後，張慶杉即向偉昕
    公司宜蘭分公司訂購系爭電扇一百具，再由不知情之偉昕公
    司宜蘭分公司經理張阿明與司機何文捷，於當日下午將系爭
    電扇一百具運至常春藤補習班，由丙○○簽收且指揮張阿明
    與何文捷將系爭電扇一百具堆置在常春藤補習班一樓櫃臺旁
    空位，但因該處空間不足，丙○○遂再去電聯絡丁○○後，
    指示張阿明與何文捷將其餘系爭電扇載送至預定供作乙○○
    競選縣議員總部之宜蘭縣羅東鎮○○路一００號右側空屋內
    後，由丁○○點收。嗣後不知情之張慶杉之妻郭月鴻即開立
    三聯式統一發票向常春藤補習班請款，乙○○遂指示丁○○
    於同年五月三十日，簽發發票人為乙○○，付款人為臺灣土
    地銀行股份有限公司羅東分行（下稱土地銀行羅東分行），
    金額三萬四千元之支票一紙予張慶杉，用以支付系爭電扇一
    百具之貨款。其後，乙○○先於同年七月間交付有投票權之
    己○○系爭電扇一具，而約定己○○支持其參選之宜蘭縣第
    十六屆縣議員選舉，而為投票權一定之行使，己○○明知系
    爭電扇乃賄選之代價，仍予收受且默示同意投票支持乙○○
    ，更與乙○○基於對有投票權之人交付賄賂而約其為投票權
    一定行使之概括犯意聯絡及行為分擔，先於同年七月十三日
    駕車搭載乙○○前往參加羅東社區會員大會時，依乙○○之
    指示擬交付其車內置放之系爭電扇予與會之宜蘭縣羅東鎮羅
    東里里長陳順益（業據檢察官為不起訴處分），陳順益雖默
    示同意投票權為一定之行使，但因仍有會議需繼續進行且騎
    乘機車不便載運系爭電扇，遂由己○○於翌日（即同年月十
    四日）載送系爭電扇至陳順益位於宜蘭縣羅東鎮○○路四十
    六號住處，逕行交付予陳順益不知情之妻孫佩瑜。另己○○
    復承前之概括犯意，於同年七月中旬某日，再依乙○○之指
    示前往址設宜蘭縣羅東鎮○○街三十二號朝發金紙行，交付
    擔任宜蘭縣禮儀用品工會理事長之戊○○系爭電扇一具，戊○○則基於投票權一定行使之默示同意而收受系爭電扇。嗣
    經臺灣宜蘭地方法院檢察署檢察官於九十四年十月十三日十
    三時許，指揮法務部調查局宜蘭縣調查站之調查員及宜蘭縣
    警察局、宜蘭縣警察局羅東分局、宜蘭縣警察局宜蘭分局員
    警持本院核發之搜索票，在乙○○位於宜蘭縣羅東鎮○○路
    一０八號住處扣得帳冊一本及預備交付之賄賂即系爭電扇五
    具，在己○○位於宜蘭縣羅東鎮○○路一五三之一號住處扣
    得己○○收受之賄賂即系爭電扇一具，在陳順益及戊○○前
    開住處各扣得其等二人收受之賄賂即系爭電扇各壹具。嗣己○○即於偵查中，自白其於九十四年七月間收受乙○○交付
    之系爭電扇而約其投票權為一定行使，及依乙○○指示，先
    後分送系爭電扇予陳順益及戊○○，而約其等投票權為一定
    行使之行為。
三、案經臺灣宜蘭地方法院檢察署檢察官指揮法務部調查局宜蘭
    縣調查站、宜蘭縣警察局、宜蘭縣警察局羅東分局及宜蘭縣
    警察局宜蘭分局共同偵查後提起公訴暨追加起訴。
    理  由
一、訊據上訴人即被告乙○○、丙○○及丁○○固均承認確由被
    告丁○○出面以常春藤補習班之名義，向源昌商店訂購系爭
    電扇一百具後，將系爭電扇分別置放在常春藤補習班一樓櫃
    檯旁之空間及宜蘭縣羅東鎮○○路一００號被告乙○○競選
    縣議員總部右側之空屋，貨款含稅總計為三萬四千零二十元
    則由被告丁○○於九十四年五月三十日，簽發發票人為乙○○，付款人為土地銀行羅東分行之面額三萬四千元支票予張
    慶杉等情屬實；被告己○○亦對其於九十四年七月間某日收
    受被告乙○○贈送之系爭電扇一具，且於同年七月十三日駕
    車搭載被告乙○○前往參加羅東社區會員大會時，曾依被告
    乙○○之指示而欲交付系爭電扇一具予宜蘭縣羅東鎮羅東里
    里長陳順益，然因陳順益尚有會議需進行且騎機車不便攜帶
    ，始於翌日載送系爭電扇一具至陳順益住處交予陳順益之妻
    孫佩瑜等情不諱；又被告己○○於九十四年七月中旬某日再
    依被告乙○○之指示，攜帶系爭電扇一具至被告戊○○住處
    交予被告戊○○之事實，則據被告己○○及戊○○供認屬實
    。惟被告乙○○、丙○○、丁○○、己○○及戊○○均否認
    有如公訴意旨所稱之交付賄賂而約定投票權人為投票權一定
    行使，或收受賄賂而許以投票權為一定行使等犯行。被告乙○○辯稱：其並未以系爭電扇賄賂選民，系爭電扇乃邱永裕
    為競選國民黨第十七次全國黨代表（下稱國民黨代表）而購
    買，而其則在邱永裕競選過程中幫忙輔選，並曾陪同邱永裕
    分送系爭電扇數次等語；被告丙○○辯稱：系爭電扇乃其受
    託為邱永裕訂購，作為邱永裕競選國民黨代表時使用，與乙○○參選縣議員無關等語；被告丁○○辯稱：系爭電扇係依
    丙○○指示，以常春藤補習班名義訂購，嗣因常春藤補習班
    空間不足，始再受丙○○之指示，於系爭電扇送至乙○○競
    選總部旁空屋時，告知送貨人員放置地點，至其支付系爭電
    扇之貨款則係經丙○○指示，才開立乙○○之支票予張慶杉
    等語；被告己○○辯稱：其並未分送系爭電扇予選民並要求
    選民投票支持乙○○，其僅係依指示載送系爭電扇予陳順益
    及戊○○後即行離去，並未向陳順益或戊○○提及關於選舉
    之事，另其因擔任乙○○之司機，平日多受乙○○之照顧，
    該次收受乙○○贈送之系爭電扇一具，與乙○○競選縣議員
    之選舉無關；被告戊○○則辯稱：其擔任宜蘭縣禮儀用品工
    會理事長，平日乙○○多常照顧基層人員，況其亦為殘障人
    士，以往即曾收受乙○○贈送之禮品，但其未在縣議員選舉
    中為乙○○助選，己○○交付系爭電扇時，亦未提及有關選
    舉之事等語。
二、然查：
  (一)系爭電扇之來源與用途，究否係邱永裕為競選國民黨代表時
    使用，而委請被告丙○○代為訂購：
  1.被告乙○○於警詢時，針對系爭電扇一百具之來源及用途一
    事，皆以：不清楚，需問丙○○等語置辯，嗣於偵查中亦辯
    稱：其對系爭電扇一百具係何人購買、付款與用途均不知情
    ，系爭電扇並非其購買及付款，亦未曾分送系爭電扇等語，
    其於警詢及偵查中針對系爭電扇一百具之來源與用途毫不知
    情之辯解，與其自原審準備程序至審理時所辯：系爭電扇乃
    邱永裕為競選國民黨代表而購買，其於邱永裕競選期間因幫
    忙輔選，故曾陪同邱永裕前往分送系爭電扇數次等語大相逕
    庭，是其事後翻異前供所持辯解是否可採，洵非無疑。蓋苟
    系爭電扇確係邱永裕為競選國民黨代表才購入並發送，被告
    乙○○於遭警在其住處搜索且扣得系爭電扇五具後，即得於
    警詢及偵查中明確說明系爭電扇之來源與用途，衡情論理皆
    無一再否認不知情，更完全排除其曾陪同邱永裕分送系爭電
    扇之事實。從而，互核被告乙○○自警詢至偵審中就系爭電
    扇之購入過程與其參與情節所為前後不一且顯然矛盾之辯解
    ，難認其事後將有關系爭電扇之來源、用途等關鍵情節悉數
    推諉不涉及刑責之國民黨代表選舉使用等辯詞，確與真實相
    符而可採憑。
  2.互核被告乙○○、丙○○及丁○○等三人各於警詢及偵審中
    針對系爭電扇之訂購過程與付款之細節所執之辯解，益見其
    等三人事後將系爭電扇衍生之各項疑義，皆推予邱永裕之辯
    詞，均係犯後避責飾究之語，同無可採。蓋被告乙○○除於
    警詢及偵查中完全否認系爭電扇與其有任何之關連，毫不知
    悉系爭電扇之來源及用途，亦無支付系爭電扇之貨款抑或分
    送系爭電扇之行為等語詳前述外，更於偵查中以：縣議員服
    務處若需採購禮品，係由丙○○採買，費用亦由丙○○支付
    ，以其名義開立之支票則均經丙○○指示丁○○簽發，其本
    身並未開票，服務處並未支付所需禮品之費用等語置辯，經
    核除與被告丁○○於偵查中所辯：其向源昌商行訂購之系爭
    電扇一百具並非摸彩品，亦非提供邱永裕作為競選國民黨代
    表時使用，而係服務處本身所需，至於系爭電扇送至常春藤
    補習班，乃因常春藤補習班之實際負責人丙○○為乙○○之
    女，但財務上常春藤補習班與服務處仍各自獨立，亦即丙○○個人支出之費用不會由其簽發乙○○名義之支票付款，需
    丙○○透過乙○○向其指示開票，其才會簽發支票等語相互
    矛盾外，更徵系爭電扇一百具確非邱永裕購入作為競選國民
    黨代表使用，而係被告乙○○服務處所需甚明。又互核被告
    丙○○於警詢時針對系爭電扇一百具之購買過程所持：系爭
    電扇一百具乃其委請常春藤補習班之前任會計「惠菁」與源
    昌商行接洽訂貨，再由現任會計李安琪以常春藤補習班名義
    開立統一發票，貨款則由其以現金支付源昌商行，購入之系
    爭電扇則於送至常春藤補習班後，其除留下四、五具自用外
    ，其餘全數已由邱永裕於當日全數載走之辯解，亦與其於偵
    查中所辯：系爭電扇一百具為常春藤補習班購買，之後陸續
    購入之電扇，才係幫邱永裕購買，源昌商行送貨至常春藤補
    習班後，因常春藤補習班空間不足，便將部分系爭電扇送至
    乙○○競選總部旁空屋暫置，隨後便通知邱永裕前來領取，
    但邱永裕如何領取便不知情各語，已有前後不一顯然無法契
    合之嚴重瑕疵，且與被告乙○○、丁○○前揭辯解難稱吻合
    。是衡情論理以觀，倘系爭電扇一百具確如被告乙○○及丙○○於原審準備程序及審理時所辯：系爭電扇一百具係為邱
    永裕競選國民黨代表時使用，焉何被告乙○○、丙○○及丁○○對於相關訂購系爭電扇之過程、貨款支付方式及系爭電
    扇之去向等各該細節，皆於警詢及偵查中互為矛盾無所契合
    之供述？況若邱永裕本身需用電扇贈送國民黨員以利其競選
    國民黨代表，並無任何違法情事，且訂購電扇亦無任何資格
    限制，邱永裕縱委請被告丙○○代購系爭電扇，被告丙○○
    亦無庸大費周章轉請被告乙○○縣議員服務處之助理即被告
    丁○○以常春藤補習班之名義訂購後，再簽發被告乙○○名
    義之支票用以付款。被告乙○○及丙○○所辯情詞實已悖離
    常情而過於迂迴及複雜，自難採信為真實。
  3.依證人邱永裕於原審審理時到庭結證：其擔任國民黨次級團
    體青年工作會（下稱青工會）會長，因第一次參選國民黨代
    表，故與青工會會員丙○○商討後，決定購買系爭電扇為禮
    品，並由丙○○全權處理，事後經丙○○告知系爭電扇置放
    地點在常春藤補習班及丙○○住處隔壁，其則自行前往分次
    拿取，每次約拿六、七具；因其進出常春藤補習班甚為頻繁
    且丙○○住處隔壁置放系爭電扇之空屋並未上鎖，故其在拿
    取過程皆未與人接洽；付款金額則為丙○○口頭告知後其便
    以現金支付，未看帳單；分送系爭電扇時，曾搭乘己○○駕
    駛之車輛與乙○○一同前往分送三至五次，共約送出七、八
    十具，剩餘之系爭電扇其迄今仍未處理；又其認識陳順益，
    因陳順益同屬青工會會員，但不認識戊○○等語，整體情節
    與被告乙○○及丙○○所辯情節大致契合而有利於被告乙○○、丙○○及丁○○，然邱永裕縱與被告丙○○甚為熟稔且
    時常進出常春藤補習班，衡情前往常春藤補習班拿取系爭電
    扇時，仍無絲毫不予知會即逕行搬取六、七具電扇之理，又
    其逕自未上鎖空屋內之搬取系爭電扇，事前毫無任何知會，
    倘遭誤認無故侵入他人屋舍行竊，豈非多生事端？再者，數
    量甚鉅之數十具電扇堆放在未上鎖之房舍內，係由何人負保
    管責任？苟有失竊情事發生，財物損失之責任又將如何釐清
    ？總上均徵證人邱永裕純為脫免系爭電扇與被告乙○○、丙○○及丁○○間之關連，而全將相關責任攬於己身甚明。另
    證人邱永裕未向被告丙○○索取系爭電扇之發票，俾利控管
    與核對競選開支，僅單憑被告丙○○口頭告知數額便逕付貨
    款，亦難謂與一般競選費用核銷管控之基本程序相合。總上
    均徵證人邱永裕此部分之證言，顯與一般日常生活之經驗法
    則顯然有違而難採憑。再者，證人邱永裕若僅送出七、八十
    具系爭電扇，顯見應餘二十餘具系爭電扇，但所剩之系爭電
    扇下落何處，竟無人得悉？且苟系爭電扇確為證人邱永裕所
    購入，被告丙○○又怎在未告知所有權人邱永裕之情況下，
    自行拿取五具電扇返家自用？末查，證人邱永裕既不認識被
    告戊○○，亦未曾贈與系爭電扇予己○○，為何被告戊○○
    及己○○皆各獲贈系爭電扇一具？換言之，被告丙○○自行
    拿取五具系爭電扇返家使用，被告乙○○逕行贈送系爭電扇
    一具予其司機己○○，再指示被告己○○載送系爭電扇一具
    予被告戊○○等情，依證人邱永裕之證詞，可見證人邱永裕
    皆不知情，是謂被告丙○○拿取及被告乙○○發送之系爭電
    扇均為證人邱永裕所購入且用於競選國民黨代表使用，實非
    事理之常。綜前各情，即徵證人邱永裕於原審審理時所為有
    利被告乙○○、丙○○及丁○○之證言，咸屬迴護之詞，皆
    無可採。
  4.證人陳順益雖於原審審理時到庭結證：九十四年七月十三日
    在羅東社區會員大會時，現任之羅東區縣議員均到場，乙○○亦以縣議員身分參加，會中其在外抽菸時，己○○向其表
    示欲贈送物品，但其因騎乘機車且尚要參加會議不便載運而
    未當場拿取，但其知悉邱永裕參加國民黨代表選舉，而邱永
    裕與丙○○熟識，乙○○亦幫邱永裕助選，故其認所贈物品
    係與國民黨代表選舉有關，翌日己○○載送系爭電扇至其住
    處由其妻收受後，其妻轉告己○○僅表示系爭電扇係贈送里
    長之物，並未夾帶宣傳品或其他文件，隨後乙○○抑或己○○並未再與之聯繫云云。惟證人陳順益於偵查中具結證稱：
    「（你是否為國民黨黨員？）不是。」「（何時國民黨代表
    選舉？）我忘記時間了，我沒有投票權。」「（邱永裕是否
    有向你拉票？）沒有。我又不是國民黨員，且他也沒有請我
    拉票。」「（乙○○有無請你幫邱永裕拉票？）沒有。」「
    （電扇是否乙○○所送？）是。己○○拿來的。」「（你知
    否乙○○送電扇是為選舉所送？）收到之後就知道是為了選
    舉送的。」云云（見94年選他字第139號卷第156頁至第157
    頁），明確證稱：邱永裕並未向其拉票，乙○○亦未代邱永
    裕向其拉票，系爭電扇乃乙○○指示己○○送來，其收受後
    便知系爭電扇係為選舉而贈送等語翔實，顯見證人陳順益於
    審理時到庭翻異其於偵查中之供詞而為有利被告乙○○之證
    述，要屬迴護之語，委無可採。況依被告乙○○並未於羅東
    社區會員大會開會時委請陳順益支持邱永裕競選國民黨代表
    ，而係逕由被告己○○向陳順益表示欲贈送系爭電扇一具，
    嗣由被告己○○載送系爭電扇予證人陳順益時，復未夾帶邱
    永裕之宣傳文件，事後被告乙○○亦無聯繫證人陳順益說明
    系爭電扇乃邱永裕助選之贈品之客觀情狀，衡情陳順益如何
    聯想系爭電扇係與邱永裕競選國民黨代表間，具有關連性？
    又證人陳順益檢訊時具結證稱：其於收受系爭電扇時，並非
    國民黨員，並無投票選舉國民黨代表之資格（見94年選他字
    第13 9號卷第156頁至第157頁）。是邱永裕又何需致贈系爭
    電扇予無投票權之證人陳順益？秉此以觀，益徵證人陳順益
    於原審審理時所為之證詞確非實情，當無足採。被告乙○○
    指示被告己○○贈送系爭電扇一具予證人陳順益，顯非為邱
    永裕競選國民黨代表之助選禮品，應堪認定。
  5.戊○○亦於原審審理時到庭結證：其於九十四年七月底黨代
    表選舉後，曾收受己○○交付之系爭電扇，當時己○○僅表
    示系爭電扇為乙○○贈送，並未交付其他與選舉有關之宣傳
    品，事後乙○○亦未與之聯繫，其猜想乙○○致贈系爭電扇
    或與黨代表選舉有關，因乙○○前於六月底、七月初時，曾
    拜託幫忙黨代表選舉之事，印象中係委請支持楊吉雄之女婿
    ，但其不知楊吉雄之女婿即邱永裕，事後其因未收到國民黨
    部之通知，故未前往投票云云。然若被告乙○○係為邱永裕
    助選國民黨代表而為邱永裕分送系爭電扇予戊○○，則於指
    示被告己○○前往交付系爭電扇時，怎會告知系爭電扇乃被
    告乙○○所贈送？苟贈送電扇係為邱永裕競選國民黨代表之
    事，被告乙○○應連同邱永裕之競選文宣一併交付證人戊○○，並確實告知系爭電扇乃邱永裕所贈送，方為事理之常。
    再者，被告戊○○收受系爭電扇時，國民黨代表選舉業已結
    束，戊○○亦未前往投票，足見戊○○毫無參與國民黨代表
    選舉之任何事宜，是既戊○○並未貢獻心力幫忙邱永裕競選
    國民黨代表，被告乙○○又基於何項因素，遲至國民黨代表
    選舉後，仍再為邱永裕致贈系爭電扇予證人戊○○？綜前亦
    見證人戊○○於原審審理時結證各語，同屬迴護被告乙○○
    之詞，洵非可信。
  6.被告乙○○雖於本院復辯稱：「電風扇是邱永裕選國民黨黨
    代表用的，且100台電風扇距離我選舉時間有7、8個月之久
    ，賄選之人不可能在7、8個月前就賄選」云云（見本院95年
    12月26日審判筆錄）。然按目前公職人員選舉競爭激烈之情
    形，參選人於選舉半年前、一年前即開始準備，從事競選，
    在所多有。被告乙○○等於94年5月間購買系爭電扇100具，
    被告乙○○嗣於94年7月13日以縣議員身分參加羅東社區會
    員大會（當時現任之羅東區縣議員亦均到場參加大會一節，
    亦經證人陳順益證述明確，已如前述），並於會後指示己○○交付系爭電扇予陳順益、戊○○等情，可認被告乙○○等
    於94年5月間即開始準備及運作競選事宜，並利用羅東社區
    會員大會之機會與陳順益、戊○○等人聯絡，會後指示己○○交付系爭電扇以約其等投票權為一定之行使，亦符合常情
    。是故，被告乙○○上開所辯，顯屬迴避卸責之詞，並不足
    採。
  7.總上各節，即徵系爭電扇一百具，確非邱永裕為競選國民黨
    代表而委請被告丙○○代為購入，再委請被告乙○○幫忙輔
    選而陪同發送之事實，應堪認定。被告乙○○、丙○○及丁○○等三人自警詢至偵審中，就系爭電扇之來源、用途、付
    款方式及系爭電扇流向之各該細節所為之辯解，均無可採。
  8.另被告乙○○之辯護人請求傳喚並於審判期日自行帶同出庭
    之證人陳名宜於本院證稱：伊為中國國民黨黨員，邱永裕曾
    和被告乙○○一同拜訪伊，拜訪時2人告知伊邱永裕要競選
    中國國民黨17全黨代表，邱永裕帶了1份紙盒包的電風扇，
    林議員（即被告乙○○）亦請伊多多支持，伊沒有馬上答應
    ，邱永裕進一步拜託伊大力支持。事後邱永裕又自己來，拿
    了同樣的電扇，請他多多支持云云（見本院96年1月30日審
    判筆錄）。然查，系爭電扇並非邱永裕為競選國民黨代表時
    購入使用，已如前述，證人陳名宜上開證詞，顯屬迴護被告
    之詞，並不可採。另被告乙○○之辯護人請求傳喚林欽明、
    潘哲彬等人，林欽明於審判期日自行到庭，由於待證事實與
    證人陳名宜相同，經被告乙○○之辯護人同意無庸詰問；而
    潘哲彬之待證事實亦與證人陳名宜相同，是故，被告乙○○
    辯護人請求傳喚證人潘哲彬，亦無必要。至於被告乙○○之
    辯護人於本院請求傳喚證人甲○○（即中國國民黨羅東鎮黨
    部執行長）到庭說明，以證明94年5月間，中國國民黨黨部
    尚未決定提名被告乙○○參選第16屆宜蘭縣縣議員選舉或羅
    東鎮長等情。然被告乙○○當時係現任縣議員，衡情會再度
    競選，並可獲得國民黨之提名，因此縱認上開事實屬實，亦
    不能作為本件被告乙○○有利或不利之證據。是故，證人甲○○經本院傳喚雖未到庭，亦無待其到庭陳述之必要，附此
    敘明。
  (二)被告乙○○是否利用交付系爭電扇之方式，賄賂有投票權人
    己○○、陳順益及戊○○，約定其等投票權為一定行使：
  1.被告己○○迭於歷次偵查中先後供稱：九十四年七、八月間
    曾駕車搭載乙○○前往分送電扇，電扇係以紙箱包裝置放後
    座，其中搬運電扇至民宅約一、二次，均在羅東鎮地區；其
    所載送之電扇均由乙○○競選總部搬取，數量其不清楚，需
    問服務處助理丁○○；同年七月十三日其搭載乙○○前往參
    加羅東社區會員大會時，車內亦放置電扇二、三具，嗣經乙○○指示而轉告陳順益，乙○○有物品欲贈送，但陳順益表
    示仍須開會，其才於翌日再載送電扇至陳順益住處，因陳順
    益不在家，便交付陳順益之妻；又其至戊○○住處交付電扇
    一具，同依乙○○之指示辦理，直接將電扇交付戊○○；另
    在其住處扣得電扇亦為乙○○所贈，乙○○表示電扇為其訂
    購；乙○○係先贈其電扇後，才由其搭載乙○○亦或單獨前
    往分送電扇等語綦詳，並曾於偵查中表明願依公職人員選舉
    罷免法之規定自白犯罪而供承：因其為乙○○之司機，故乙○○指示其前往分送電扇五、六次，有時一具，有時二、三
    具等語翔實，經核皆與證人陳順益及被告戊○○於警詢及偵
    查中到庭結證情節吻合一致，證人陳順益亦因於偵查中自白
    其明知系爭電扇乃被告乙○○賄選之對價，仍予收受並默示
    許以投票權為一定行使之犯行，而由臺灣宜蘭地方法院檢察
    署檢察官以九十三年度選偵字第三號為職權不起訴處分，此
    有卷附不起訴處分書可稽，足見被告己○○前於偵查中自白
    之各該情詞，確與真實相符而可採信，被告己○○明知被告
    乙○○以交付系爭電扇乃約定有投票權人為投票權一定行使
    之對價，仍收受系爭電扇一具且與被告乙○○基於共同犯意
    聯絡及行為分擔，為被告乙○○分送系爭電扇予有投票權之
    人而約定為投票權一定行使等情，已甚明確。
  2.至被告己○○、戊○○及證人陳順益嗣於原審準備程序及審
    理時到庭以證人身分進行交互詰問時，雖均翻異前詞而為有
    利被告乙○○之指證，且皆將系爭電扇之來源及目的，推由
    邱永裕競選國民黨代表時贈送。然其等前開證言均屬無據，
    皆無可採，已詳前述。況被告戊○○及證人陳順益均已承認
    其等知悉被告己○○擔任被告乙○○之司機，故被告己○○
    單獨攜帶系爭電扇贈與被告戊○○與證人陳順益時，衡之一
    般日常生活之經驗法則與論理法則，被告戊○○與證人陳順
    益自當明確知悉被告己○○交付之系爭電扇乃被告乙○○所
    贈，殆無疑義。從而，被告己○○於交付系爭電扇時，雖未
    明示系爭電扇乃被告乙○○因競選縣議員所致贈，復未交付
    任何選舉文宣，但被告戊○○及證人陳順益竟均逕行收受系
    爭電扇而未對被告己○○就系爭電扇之目的有所詢問、質疑
    ，顯見被告戊○○及證人陳順益對被告乙○○贈送系爭電扇
    之目的應已知之明甚而無須明言，其等二人於收受被告乙○○指示被告己○○交付之系爭電扇時，均明知系爭電扇乃被
    告乙○○用以賄賂有投票權人並約定為投票權一定行使之對
    價，仍逕予收受而默示其等投票權為一定行使等情，彰彰明
    甚，顯可認定。
  3.綜據前開被告己○○、戊○○及證人陳順益於偵查中供證各
    語，再佐以證人陳順益於偵查中供述：乙○○於參加羅東社
    區會員大會後之聚餐時，曾於逐桌敬酒時委請支持等語，及
    被告己○○及證人陳順益所供承：乙○○參加羅東社區會員
    大會時，己○○駕駛之自用小客車內尚有電扇二、三具等情
    ，即足認定被告乙○○購買系爭電扇之目的，確係用於賄賂
    有投票權人而約定為投票權一定行使之用。被告己○○及戊○○所犯投票受賄罪行之各項事證已屬明確，其等二人之犯
    行均堪認定，各應依法論科。
  (三)被告丙○○及丁○○是否與被告乙○○利用系爭電扇賄賂有
    投票權人並約定投票權為一定行使之犯行，具有共同犯意聯
    絡及行為分擔：
  1.被告丙○○及丁○○各於警詢及偵審中針對系爭電扇之訂購
    過程與付款之細節及因系爭電扇衍生之各項疑義，皆推予邱
    永裕之辯詞，皆無可採已詳前述。而依被告丁○○身為被告
    乙○○服務處助理，受託為被告乙○○訂購系爭電扇一百具
    ，並開立被告乙○○名義之支票為之付款，更於部分系爭電
    扇送至被告乙○○競選總部旁之空屋時前往收受等事實，已
    堪認定其對被告乙○○訂購系爭電扇一百具之用途實已知之
    甚稔，並負責保管至於競選總部旁空屋內之系爭電扇，俾利
    被告己○○得自該處拿取系爭電扇搭載被告乙○○抑或單獨
    前往分送系爭電扇予有投票權之人甚明。另被告丙○○為被
    告乙○○之女，系爭電扇乃由被告丁○○以常春藤補習班之
    名義向源昌商行訂購後，將部分系爭電扇堆置在常春藤補習
    班櫃檯旁空間之事實，已經其自承在卷。另常春藤補習班多
    為成人課程，競選期間在補習班門口張貼被告乙○○競選廣
    告係為增加被告乙○○曝光機會之情，亦據證人即被告乙○○之子林佑澤於偵查中結證屬實。總上情節再佐以被告乙○○、丙○○及丁○○針對系爭電扇之來源、用途、流向及如
    何支付貨款等細節所持之辯解，均已相互矛盾無所契合之各
    項跡證，即可認定被告丙○○與被告丁○○皆明知被告乙○○購入系爭電扇一百具之目的，確係用以賄賂有投票權人而
    約定投票權為一定行使，並採取利用常春藤補習班名義訂購
    之迂迴方式予以掩飾等事實。被告丙○○及丁○○否認犯行
    ，咸屬不實，皆無可採。被告乙○○、丙○○及丁○○等三
    人基於共同犯意聯絡，並由被告丙○○、丁○○負責訂購用
    以賄賂有投票權人之系爭電扇一百具之階段行為之事證亦稱
    明確，犯行均堪認定，各應依法論科。
三、論罪科刑：
  (一)查被告等行為後，刑法部分條文業經修正公布，並均於95年
    7 月1日施行。修正後刑法第2條第1項規定：「行為後法律
    有變更者，適用行為時之法律。但行為後之法律有利於行為
    人者，適用最有利於行為人之法律。」，此係規範行為後法
    律變更所生新舊法律比較適用之準據法，於修正刑法施行後
    ，應適用修正後刑法第2條第1項規定之「從舊從輕」之原則
    為比較。修正前刑法第28條規定：「二人以上共同實施犯罪
    之行為者，皆為正犯。」，修正後刑法第28條規定：「二人
    以上共同實行犯罪之行為者，皆為正犯。」，修正後刑法第
    28 條關於成立共同正犯之標準，將原來共同正犯之共同「
    實施」犯罪，改為共同「實行」犯罪，新舊法固有修正，惟
    本件被告不論適用修正前後之刑法第28條規定，均成立共同
    正犯（詳如後述），對被告並無有利或不利之情形，自不生
    新舊法比較之問題。修正後刪除刑法第56條連續犯之規定，
    此刪除雖非犯罪構成要件之變更，但顯已影響行為人刑罰之
    法律效果，自屬法律有變更。本件被告乙○○、己○○等連
    續犯對有投票權人交付賄賂罪部分（詳如後述），依修正前
    即行為時之規定，應依第56條連續犯之規定論以一罪；依修
    正後之刑法既已刪除連續犯之規定，則所犯上述各罪應依數
    罪併罰之規定分論併罰。依新法第2條第1項規定，比較新、
    舊法結果，仍應適用較有利於被告之行為時法律即舊法論以
    連續犯（最高法院95年第8次刑事庭會議決議參照）。又修
    正前刑法第37條第2項規定：「宣告六個月以上有期徒刑，
    依犯罪之性質認為有褫奪公權之必要者，宣告褫奪公權一年
    以上十年以下。」修正後刑法第37條第2項則規定：「宣告
    一年以上有期徒刑，依犯罪之性質認為有褫奪公權之必要者
    ，宣告一年以上十年以下褫奪公權。」比較新舊法之結果，
    修正後須宣告一年以上有期徒刑，始有刑法褫奪公權規定之
    適用，以修正後刑法對被告有利，依新法第2條第1項之規定
    ，應適用修正後刑法第37條第2項之規定。修正前刑法第74
    條第1款規定：「受二年以下有期徒刑、拘役或罰金之宣告
    ，而未曾受有期徒刑以上刑之宣告，認為以暫不執行為適當
    者，得宣告二年以上、五年以下之緩刑，其期間自裁判確定
    之日起算。」修正後移列刑法第74條第1項第1款規定：「受
    二年以下有期徒刑、拘役或罰金之宣告，而未曾因故意犯罪
    受有期徒刑以上刑之宣告，認以暫不執行為適當者，得宣告
    二年以上五年以下之緩刑，其期間自裁判確定之日起算。」
    ，修正後刑法第74條第1項第1款將緩刑之要件增列「未曾因
    故意犯罪」之文字，使曾因過失犯罪，亦得適用緩刑之規定
    ，新舊法固有修正，惟本件被告等不論修正前後之刑法關於
    緩刑之規定均得適用（詳如後述），對被告並無有利或不利
    之情形，自不生新舊法比較之問題，附此敘明。另修正前刑
    法第51條規定：「數罪併罰，分別宣告其罪之刑，依左列各
    款訂其應執行者：」其中第5款規定：「宣告多數有期徒刑
    者，於各刑中最長期以上，各刑合併之刑期以下，定其刑期
    。但不得逾二十年。」修正後刑法第51條第5款規定：「宣
    告多數有期徒刑者，於各刑中之最長期以上，各刑合併之刑
    期以下，定其刑期。但不得逾三十年。」比較結果，修正後
    將年限提高為「三十年」，惟本件被告不論適用修正前後之
    刑法第51條規定，均不逾最高年限（詳如後述），對被告並
    無有利或不利之情形，自不生新舊法比較之問題。另關於罰
    金刑，刑法分則編各罪所定罰金刑之貨幣單位原為銀元，修
    正前刑法第33條第5款規定：「罰金：一元（銀元）以上。
    」，而依罰金罰鍰提高標準條例規定，就72年6月26日前修
    正之刑法部分條文罰金數額提高二至十倍，其後修正者則不
    提高倍數，並依現行法規所定貨幣單位折算新臺幣條例規定
    ，以銀元一元折算新臺幣三元。修正後刑法第33條第5款規
    定：「罰金：新臺幣一千元以上，以百元計算之。」，刑法
    第33條第5款所定罰金貨幣單位經修正為新臺幣後，刑法分
    則各罪所定罰金刑之貨幣單位亦應配合修正為新臺幣，為使
    刑法分則編各罪所定罰金之最高數額與刑法修正前趨於一致
    ，乃增訂刑法施行法第1條之1：「中華民國94年1月7日刑法
    修正施行後，刑法分則編所定罰金之貨幣單位為新臺幣。94
    年1月7日刑法修正時，刑法分則編未修正之條文定有罰金者
    ，自94年1月7日刑法修正施行後，就其所定數額提高為三十
    倍。但72年6月26日至94年1月7日新增或修正之條文，就其
    所定數額提高為三倍。」。從而，刑法分則編各罪所定罰金
    刑之最高數額，於上開規定修正後並無不同，惟修正後刑法
    第33條第5款所定罰金刑最低數額，較之修正前提高，自以
    修正前刑法第33條第5款規定有利於被告。又被告於犯罪時
    之刑法第41條第1項前段規定：「犯最重本刑為5年以下有期
    徒刑以下之刑之罪，而受6個月以下有期徒刑或拘役之宣告
    ，因身體、教育、職業或家庭之關係或其他正當事由，執行
    顯有困難者，得以1元以上3元以下折算一日，易科罰金。」
    ，又被告行為時之易科罰金折算標準，修正前罰金罰鍰提高
    標準條例第2條前段（現已刪除）規定，就其原定數額提高
    為100倍折算1日，則本件被告等行為時之易科罰金折算標準
    ，最多應以銀元300元折算1日，經折算為新臺幣後，最多應
    以新臺幣900元折算1日。惟95年7月1日修正公布施行之刑法
    第41條第1項前段規定：「犯最重本刑為5年以下有期徒刑以
    下之刑之罪，而受6個月以下有期徒刑或拘役之宣告，得以
    新台幣一千元、二千元或三千元折算一日，易科罰金。」比
    較修正前後之易科罰金折算標準，以95年7月1日修正公布施
    行前之規定，較有利於被告，則應依刑法第2條第1項前段規
    定，適用修正前之刑法第41條第1項前段及修正前罰金罰鍰
    提高標準條例第2條之規定，定其折算標準。另查被告等行
    為後，公職人員選舉罷免法部分條文於94年11月30日修正公
    布施行，其中修正前公職人員選舉罷免法第90條之1第1項規
    定：「對於有投票權之人，行求期約或交付賄賂或其他不正
    利益，而約其不行使投票權或為一定之行使者，處五年以下
    有期徒刑，得併科新臺幣四十萬元以上四百萬元以下罰金。
    」，修正後公職人員選舉罷免法第90條之1第1項規定：「對
    於有投票權之人，行求期約或交付賄賂或其他不正利益，而
    約其不行使投票權或為一定之行使者，處三年以上十年以下
    有期徒刑，得併科新臺幣一百萬元以上一千萬元以下罰金」
    ，修正後將法定刑由「五年以下有期徒刑，得併科新臺幣四
    十萬元以上四百萬元以下罰金」，提高為「三年以上十年以
    下有期徒刑，得併科新臺幣一百萬元以上一千萬元以下罰金
    」，比較新舊法結果，以94年11月30日修正公布施行前之規
    定，較有利於被告，則應依刑法第2條第1項規定，適用行為
    時即修正前公職人員選舉罷免法第90條之1第1項之規定。
  (二)核被告乙○○、丙○○、丁○○及己○○，就被告丙○○、
    丁○○負責訂購系爭電扇一百具供作贈送有投票權人而約定
    投票權為一定行使之對價，被告乙○○付款再指示被告己○○前往發送之所為，均係犯行為時公職人員選舉罷免法第九
    十條之一第一項之對有投票權人交付賄賂罪。又被告乙○○
    、丙○○與丁○○於購入系爭電扇後，由被告乙○○先以系
    爭電扇一具賄賂被告己○○而約其投票權為一定之行使，再
    以系爭電扇作為賄賂陳順益及被告戊○○而約其等投票權為
    一定之行為，及被告己○○先後依被告乙○○之指示而交付
    賄賂即系爭電扇各一具與陳順益及被告戊○○，並約其等為
    投票權一定之行使，均屬時間緊接，方法相同且觸犯構成要
    件相同之罪，顯均係出於概括犯意反覆為之，皆應依行為時
    刑法第五十六條連續犯之規定論以一罪並加重其刑。又被告
    乙○○、丙○○及丁○○就投票行賄陳順益及被告己○○、
    戊○○間，及被告乙○○、己○○就投票行賄陳順益及被告
    戊○○間，因各具共同犯意聯絡及行為分擔，應各論以共同
    正犯。至被告己○○對其違反行為時公職人員選舉罷免法第
    九十條之一第一項之罪行，因已於偵查中自白犯罪，應依同
    條第五項前段之規定予以減輕其刑，並依法先加後減之。又
    被告己○○及戊○○均為有投票權人，竟收受賄賂而許投票
    權為一定行使，所為皆係犯刑法第一百四十三條第一項之投
    票受賄罪。被告己○○就所犯上開二罪，犯意個別，行為互
    殊，應分論併罰之。
  (三)原審以被告等所犯事證明確，予以論罪科刑，固非無見。惟
    查：(一)被告等行為後，公職人員選舉罷免法第90條之1第1項
    於94年11月30日修正公布施行，原審泛指依刑法第2條第1項
    後段之規定，被告等應適用有利之修正前公職人員選舉罷免
    法第90條之1第1項，然對新舊法未予具體比較，尚有未洽；
    且查公職人員選舉罷免法第90條之1第1項於95年2月3日並未
    修正，原判決理由記載該條項於95年2月3日有所修正，實有
    違誤；(二)原審審酌被告戊○○前均未曾受有期徒刑以上刑之
    宣告，而對其於主文中諭知併予宣告緩刑2年。然查被告戊○○前曾因賭博罪經判處有期徒刑3月15日確定，此有本院
    被告前案紀錄表附卷可稽（見本院卷第45頁），原審誤以為
    被告戊○○前未曾受有期徒刑以上刑之宣告而諭知緩刑，亦
    有違誤；(三)依公職人員選舉罷免法第90條之1第3項規定，被
    告乙○○、丙○○、丁○○、己○○因預備或用以行求期約
    賄賂，不問屬於犯人與否，而於其等論罪科刑項下諭知沒收
    之系爭電扇應為5具（詳如後述）。惟原判決將被告己○○
    、戊○○收受賄賂之系爭電扇各1具，以及陳順益（業據檢
    察官不起訴處分確定，已如前述）收受賄賂之系爭電扇1具
    ，重複於被告乙○○、丙○○、丁○○、己○○論罪科刑項
    下諭知沒收（於被告乙○○、丙○○、丁○○論罪科刑項下
    諭知沒收電扇8具，被告己○○論罪科刑項下諭知沒收系爭
    電扇7具），均有違誤。公訴人上訴意旨以：原審認定被告
    乙○○共同連續對於有投票權之人，交付賄賂，而約其投票
    權為一定之行使，處有期徒刑10月，褫奪公權3年。被告丙○○、丁○○共同連續對於有投票權之人，交付賄賂，而約
    其投票權為一定之行使，各處有期徒刑5月，如易科罰金，
    以3 佰元折算1日。均褫奪公權2年。均緩刑2年。己○○共
    同連續對於有投票權之人，交付賄賂，而約其投票權為一定
    之行使，處有期徒刑4月，如易科罰金，以3佰元折算1日。
    褫奪公權2年。又有投票權之人，收受賄賂，而許其投票權
    為一定之行使，處有期徒刑3月，如易科罰金，以3佰元折算
    壹日。褫奪公權1年。應執行有期徒刑6月，如易科罰金，以
    3佰元折算1日。褫奪公權2年。緩刑2年。戊○○有投票權之
    人，收受賄賂，而許其投票權為一定之行使，處有期徒刑3
    月，如易科罰金，以3佰元折算1日。褫奪公權1年。緩刑2年
    。均嫌失輕，與刑罰裁量原則有違，請求改判被告乙○○有
    期徒刑2年；被告丙○○有期徒刑10月，不併宣告緩刑；被
    告丁○○、己○○、戊○○維持原審所宣告之刑，但不併宣
    告緩刑云云。然查原審審酌被告乙○○身為縣議員，竟仍採
    取賄選方式圖求順利連任，被告丙○○、丁○○與己○○亦
    皆不循正當民主方式助選，反與被告乙○○基於共同犯意聯
    絡及行為分擔而以交付系爭電扇之方式賄選拉票，被告己○○及戊○○則亦罔顧投票之民主精神，竟均收受賄賂而約其
    投票權為一定行使，情節皆非輕微，惟總據被告等人之素行
    ，到庭態度，犯罪動機、目的、手段與造成整體國家法益之
    侵害程度等一切情狀，爰酌情各量處被告乙○○有期徒刑10
    月，褫奪公權3年。被告丙○○、丁○○各處有期徒刑5月，
    如易科罰金，以3佰元折算1日，均褫奪公權2年，均緩刑2
    年。己○○交付賄賂之行為處有期徒刑4月，如易科罰金，
    以3佰元折算1日，褫奪公權2年，又收受賄賂之行為處有期
    徒刑3月，如易科罰金，以3佰元折算壹日，褫奪公權1年。
    應執行有期徒刑6月，如易科罰金，以3佰元折算1日，褫奪
    公權2年，緩刑2年。戊○○有期徒刑3月，如易科罰金，以3
    佰元折算1日，褫奪公權1年，緩刑2年。該等量刑均難謂有
    過輕之情事，公訴人上訴意旨，核無理由。被告乙○○、丙○○、丁○○、己○○、戊○○上訴意旨，均否認犯罪。被
    告乙○○辯稱：系爭電扇是邱永裕的，他因為要選國民黨17
    全黨代表，伊幫他拜訪黨員，所以電風扇與賄選無關係云云
    。被告丁○○辯稱：伊只是小職員，雖幫丙○○代訂100具
    電扇，然用途並不清楚云云。被告己○○辯稱：伊是乙○○
    之司機，乙○○要伊載東西到哪裡，伊就載到哪，並無賄選
    云云。被告戊○○辯稱：電風扇價值2、3佰元而已，乙○○
    好意送伊，伊因而被判刑，實在不服云云。然查：被告乙○○、丙○○、丁○○、己○○、戊○○各犯本件犯行之事實
    ，業經被告乙○○、丙○○及丁○○各供承確由被告丁○○
    出面以常春藤補習班之名義，向源昌商店訂購系爭電扇100
    具後，將系爭電扇分別置放在常春藤補習班一樓櫃檯旁之空
    間及宜蘭縣羅東鎮○○路100號被告乙○○競選縣議員總部
    右側之空屋，由被告丁○○於簽發發票人為乙○○支票予張
    慶杉之事實；另有證人林佑澤（即被告乙○○之子）、林啟
    東、張慶杉、郭月鴻、張阿明、孫佩瑜之證詞、邱永裕、陳
    順吉、被告戊○○之證詞，以及扣案之系爭電扇可資佐證，
    被告等上開所辯均無可採，已如前述。是故，被告等上訴，
    均無理由。惟原判決既有上開可議之處，公訴人上訴意旨認
    被告戊○○部分不宜併宣告緩刑等語亦有理由，自應由本院
    將原審判決關於被告乙○○、丙○○、丁○○、己○○、及
    戊○○部分均予以撤銷改判。
  (四)審酌被告乙○○、丙○○、丁○○共同對於有投票權之人，
    交付賄賂即系爭電扇而約其投票權為一定行使之行為，經查
    獲共計3次，每台電扇價值340元，該電扇與有投票權之人（
    即己○○、陳順益、戊○○）約定投票權為一定之行使之行
    為間，雖有對價，然賄賂價值不高，且其中1次交付賄賂之
    對象為被告乙○○之司機己○○，依一般常情，己○○應會
    於選舉時投票給乙○○，故被告乙○○、丙○○、丁○○交
    付賄賂予己○○之行為，係確保己○○於選舉時為投票權一
    定行使所用；被告己○○為被告乙○○之司機，依乙○○之
    指示將系爭電扇交付給陳順益、戊○○，以約定陳順益、戊○○之投票權為一定之行使之行為，經查獲僅2次；被告己○○、戊○○所收受之賄賂電扇各1具，價值僅340元。另審
    酌選舉權乃民主政治最重要之環節，如何保持選舉權得以公
    正、合法、自由行使，以達選賢與能，實為民主國家之終極
    目標，並能使民主政治基盤不遭侵蝕之精神，被告乙○○身
    為縣議員，竟仍採取賄選方式圖求順利連任，被告丙○○、
    丁○○與己○○亦皆不循正當民主方式助選，反與被告乙○○基於共同犯意聯絡及行為分擔而以交付系爭電扇之方式賄
    選拉票，被告己○○及戊○○則亦罔顧投票之民主精神，竟
    均收受賄賂而約其投票權為一定行使，惟被告乙○○、丙○○、丁○○、己○○均為初犯，被告戊○○雖有賭博罪前科
    ，但亦不構成累犯，並總據被告等人之素行，到庭態度，犯
    罪動機、目的、手段與造成整體國家法益之侵害程度等一切
    情狀，爰酌情各量處如主文所示之刑，並對被告乙○○、丙○○、丁○○、己○○、戊○○所犯之罪，皆併予諭知易科
    罰金之折算標準，被告己○○所犯二罪並定應執行刑及宣告
    易科罰金之折算標準。又被告乙○○、丙○○、丁○○、己○○及戊○○分別因犯公職公職人員選舉罷免法第90條之1
    第1項及刑法第143條第1項之罪，應均依公職人員選舉罷免
    法第98條第3項之規定，各併予宣告如主文所示之褫奪公權
    期間。末查，被告丙○○、丁○○、己○○前均未曾受有期
    徒刑以上刑之宣告，此見卷附本院被告前案紀錄表即明，是
    念其等皆因一時失慮致罹刑典，經此偵審程序及科刑之判決
    後，當能知所警惕而無再犯之虞，本院認對其等3人所為前
    開刑之宣告，皆以暫不執行為適當，爰均併予宣告緩刑2 年
    ，用啟自新。
四、沒收：
  (一)按公職人員選舉罷免法第90條之1第3項固規定預備或用以行
    求期約或交付之賄賂，不問屬於犯人與否，沒收之。但如其
    賄賂已交付與有投票權之人收受，因收受者係犯刑法第143
    條第1項之投票受賄罪，其收受之賄賂應依同法條第2項之規
    定沒收之，如全部或一部不能沒收時，追徵其價額。故犯投
    票行賄罪者，其已交付之賄賂，自應依刑法第143條第2項之
    規定，於其對向共犯所犯投票受賄罪之從刑宣告追徵、沒收
    ，不得再依上開規定沒收。其對向共犯所犯刑法第143條第
    1項之投票受賄罪，倘經檢察官依刑事訴訟法第253條規定，
    為職權不起訴處分；或依同法第253條之1規定，為緩起訴處
    分，上揭已交付予對向共犯之賄賂，亦應由檢察官依同法第
    259條之1規定，聲請法院對該對向共犯宣告沒收，仍不得依
    公職人員選舉罷免法第90條之1第3項規定，對犯投票行賄罪
    或預備犯投票行賄罪之被告宣告沒收（最高法院95年台上字
    第2407號判決要旨參照）。
  (二)本件在被告乙○○位於宜蘭縣羅東鎮○○路108號住處所扣
    得之被告乙○○、丙○○、丁○○及己○○共同預備交付之
    賄賂即系爭電扇5具，均應依公職人員選舉罷免法第90條之
    1第3項之規定，不問屬於犯人與否，皆於被告乙○○、丙○○、丁○○及己○○論罪科刑項下諭知沒收。在被告己○○
    位於宜蘭縣羅東鎮○○路153之1號住處扣得其收受之賄賂即
    系爭電扇1具，應依刑法第143條第2項之規定，於被告己○○論罪科刑項下諭知沒收。在戊○○住處扣得其收受之賄賂
    即系爭電扇1具，應依刑法第143條第2項之規定，於被告戊○○論罪科刑項下諭知沒收。另在陳順益住處扣得其收受之
    賄賂即系爭電扇1具，因陳順益業據檢察官不起訴處分，已
    如前述，揆諸上開說明，應由檢察官依刑事訴訟法第259 條
    之1規定，聲請法院對該對向共犯宣告沒收，仍不得依公職
    人員選舉罷免法第90條之1第3項規定，對犯投票行賄罪或預
    備犯投票行賄罪之被告宣告沒收，附此敘明。至於，其餘扣
    案之物，因乏證據證明係被告乙○○、丙○○、丁○○及己○○供預備或用以行求期約或交付之賄賂，亦均非屬供犯罪
    所用之物，爰皆不併予宣告沒收，併予敘明。
據上論斷，應依刑事訴訟法第369條第1項前段、第364條、第299
條第1項前段，修正前公職人員選舉罷免法第90條之1第1項、第
3項、第5項、第98條第3項，刑法第2條第1項、第11條前段、第
28條、第143條第1項、第2項、第51條第5款、第8款、第37條第2
項、第3項、第74條第1款，行為時刑法第56條、第41條第1項前
段、罰金罰鍰提高標準條例第1條前段、行為時罰金罰鍰提高標
準條例第2條，判決如主文。
本案經檢察官呂文忠到庭執行職務。
中　　華　　民　　國　　96　　年　　2 　　月　　9 　　日
　　　　　　　　　刑事第十四庭審判長法　官  陳志洋
　　　　　　　　　　　　　　　　　  法　官  蔡聰明
　　　　　　　　　　　　　　　　　  法　官  沈宜生
以上正本證明與原本無異。
如不服本判決，應於收受送達後十日內向本院提出上訴書狀，其
未敘述上訴之理由者並得於提起上訴後十日內向本院補提理由書
（均須按他造當事人之人數附繕本）。
                                    書記官  陳雅加
中　　華　　民　　國　　96　　年　　2 　　月　　13　　日
附錄：本案論罪科刑法條全文
修正前公職人員選舉罷免法第九十條之一第一項
對於有投票權之人，行求期約或交付賄賂或其他不正利益，而約
其不行使投票權或為一定之行使者，處五年以下有期徒刑，得併
科新臺幣四十萬元以上四百萬元以下罰金。
刑法第一百四十三條第一項
有投票權之人，要求、期約或收受賄賂或其他不正當利益，而許
以不行使其投票權或為一定之行使者，處三年以下有期徒刑，得
併科五千元以下罰金。
